臺灣苗栗地方法院民事判決　　　　　95年度簡上字第19號
上　訴　人
即被上訴人　丁○○
　　　　　　乙○○
視同上訴人　癸○○○
　　　　　　己○○
　　　　　　　　　　　　2號
　　　　　　壬○○
　　　　　　庚○○
　　　　　　辛○○
　　　　　　戊○○
　　　　　　甲○○○
　　　　　　　　　　　巷3號
被　上訴人
即　上訴人　丙○○
訴訟代理人　張績寶律師
複　代理人　江文玉律師
上列當事人間請求拆屋還地事件，上訴人對於中華民國95年1 月
27日及95年12月19日本院苗栗簡易庭93年度苗簡字第120 號第一
審判決及補充判決提起上訴，本院於96年6 月25日言詞辯論終結
，判決如下：
    主  文
原判決關於駁回上訴人即被上訴人丁○○、乙○○請求被上訴人
即上訴人丙○○應將原審判決附圖所示R 、T 、O 部分之地上物
拆除，將土地騰空返還全體共有人部分廢棄。
上開廢棄部分，被上訴人即上訴人丙○○應將坐落苗栗縣苗栗市
○○○段一○七之三地號土地上如原審判決附圖所示R 部分，面
積零點一五平方公尺，及同段一○八之三二地號土地上如原審判
決附圖所示O 部分面積四平方公尺之地上物拆除，將土地騰空返
還上訴人即被上訴人丁○○、乙○○及其他全體共有人。
被上訴人即上訴人丙○○之上訴駁回。
第二審訴訟費用新臺幣壹萬壹仟貳佰伍拾元由被上訴人即上訴人
丙○○負擔。
    事實及理由
壹、程序方面：
一、視同上訴人癸○○○、己○○、壬○○、庚○○、辛○○、
    戊○○、甲○○○經合法通知，未於言詞辯論期日到場，核
    無民事訴訟法第386 條各款所列情形，爰依被上訴人即上訴
    人丙○○（以下均稱丙○○）之聲請，由其一造辯論而為判
    決。
二、上訴人即被上訴人丁○○、乙○○（以下均稱丁○○、乙○○）原僅起訴請求丙○○拆屋還地，嗣因原審法院認本件訴
    訟標的對於所有公同共有人必須合一確定，遂裁定命丁○○
    、乙○○、丙○○以外之其餘公同共有人於一定期間內追加
    為原告，其中癸○○○、己○○、壬○○、庚○○、辛○○
    等5 人，逾期未追加，視為已一同起訴為原告，戊○○、甲○○○2 人則到場表示不同意追加為原告，原審乃以渠等既
    陳明丙○○有佔用後述系爭土地之權利，渠等與原告之訴訟
    地位相對立，因而將其列為被告。惟查系爭土地上之房屋乃
    丙○○1 人所有及佔用一節，既為兩造所不爭，則戊○○、
    甲○○○本無拆除房屋返還土地之權能，要無以之為被告之
    餘地。是縱該2 人表示不同意為原告，亦應認其陳述為無理
    由，仍以之為原告，視為一同起訴。原審判決未查及此，遽
    將戊○○、甲○○○列為被告，尚有未洽，丙○○提起上訴
    指摘原判決違背民事訴訟法第56條之1 規定，應屬可採。又
    因丁○○、乙○○就原審判決敗訴部分已提起上訴，爰命將
    戊○○、甲○○○及其餘公同共有人即癸○○○、己○○、
    壬○○、庚○○、辛○○皆列為視同上訴人。
三、訴訟標的之一部，裁判有脫漏者，法院應依聲請或依職權以
    判決補充之；當事人就脫漏部分聲明不服者，以聲請補充判
    決論，民事訴訟法第233 條第1 、2 項定有明文。查丁○○
    、乙○○於原審民國94年4 月7 日言詞辯論期日，已陳明其
    請求丙○○拆屋還地之部份為如附圖所示編號A 、B 、C 、
    D 、E 、F 、H 、I 、J 、L 、M 、N 、O 部分之地上物，
    另再追加請求拆除T 部份之地上物（見原審卷第2 宗第14頁
    ），然原審判決卻就編號A 、B 、E 、F 、H 、I 、L 、N
    、R 、T 、O 部分為判決（見原審判決原告陳述欄），是原
    審判決顯就其中「C 、D 、J 、M 」部分漏未判決，「R 」
    部份則係就當事人未聲明之事項所為之判決。茲丁○○、乙○○既已就「C 、J 、M 」脫漏部分聲明不服（見本院卷第
    1 宗第17頁），依前揭規定，以聲請補充判決論。而經本院
    將上開脫漏部分，退回原審補充判決，原審法院業於95年12
    月19日補充判令丙○○應將上開C 、J 、M 部分，面積分別
    為30.34 、16.03 、3.16平方公尺之地上物拆除，將土地騰
    空返還全體共有人，另補充認定D 部分面積1 平方公尺，係
    坐落在同段107 之12地號上，該土地非丁○○等人所有，其
    訴請丙○○應將D 部分之地上物拆除，返還土地，為屬無據
    ，而判決駁回在案（丁○○、乙○○未對D 部份聲明不服，
    即原審依職權就此部份補充判決後，亦未見其聲明不服─見
    本院卷第2 宗第69頁，況渠等更正後之上訴聲明亦僅請求本
    院判令丙○○應再將O 、R 部份拆除返還土地，並未請求判
    令D 部份亦應予拆除─見本院卷第2 宗第144 頁，益徵原審
    所為D 部分敗訴之判決，未據丁○○、乙○○等人聲明不服
    ，已告確定）。至原審就「R 」部分所為之訴外裁判，雖於
    法不合，惟丁○○、乙○○業於本院95年11月6 日言詞辯論
    期日擴張R 部份之起訴（見本院卷第2 宗第47頁），核屬擴
    張應受判決事項之聲明，依民事訴訟法第446 條第1 項但書
    及第255 條第1 項第3 款規定，應予准許。另丁○○、乙○○雖於原審追加請求拆除T 部分之地上物返還土地，經原審
    判決駁回其追加，丁○○、乙○○不服提起上訴，然渠等業
    於本院撤回該部份之追加起訴，並為丙○○同意在案（見本
    院卷第1 宗第85頁）。綜上，本院審理之範圍應為原審前於
    95年1 月27日判決之附圖編號A 、B 、E 、F 、H 、I 、L
    、N 、O 部分，及於95年12月19日補充判決之C 、J 、M 部
    分，暨擴張起訴聲明之R 部份，即如附圖所示A 、B 、C 、
    E 、F 、H 、I 、J 、L 、M 、N 、O 、R 部分。
貳、實體方面：
一、丁○○、乙○○於原審起訴主張：坐落苗栗縣苗栗市○○○
    段107 之3 、107 之8 、108 之32地號土地（下稱系爭土地
    ），原為兩造之父親湯協祥所有，嗣湯協祥於71年1 月21日
    死亡，由兩造共同繼承上開土地，並已辦妥公同共有之登記
    。詎丙○○未經全體共有人同意，竟自75年起至91年止，陸
    續在系爭土地上如原審判決附圖所示編號G 以外之部分，新
    建編號A 、B 、C 、E 、F 、H 、I 、J 、L 、M 、N 、O
    、R 部分之建物，面積分別為2.00、6.22、30.34 、3.00、
    7.58、1.00、2.84、16.03 、1.00、3.16、5.18、4.00、0.
    15平方公尺之鋁板屋、石綿瓦屋、滾浪板屋及鴿舍等違建物
    ，顯係無權占有，爰依民法第767 、821 條規定，訴請丙○○拆除上開新建物，將土地騰空返還丁○○、乙○○及其他
    全體共有人。並於上訴後補陳：
  (一)丙○○係在系爭公同共有土地之空地上強行搭建上述建物，
    自無民法第425 條之1 之適用。
  (二)附圖所示A 、B 部份，係建中街闢建時，因拆掉舊有建物之
    一部份，經丙○○新建為車庫，C 部分原為廚房，遭丙○○
    全部拆除，新建為鴿舍，E 、F 部份亦係丙○○將建中街闢
    建時所拆掉之舊有建物部份，新建起來出租予他人作小吃店
    使用，H 、I 部分原為走廊，丙○○將其拆掉，新建為小吃
    店之廚房，J 部分原為一部分走廊，一部份空地，丙○○將
    其新建為小吃店之廚房，L 、N 部分原為空地，丙○○將其
    新建為小吃店之廚房，前述A 、B 、E 、F 、H 、I 、J 、
    L 、N （即除C 以外之部份，C 部份新建時間不明），及M
    部份，均係92年間建中街闢建拆除舊有建物時丙○○所新建
    或增建者。O 部分原為平房，為丙○○於73年之後拆除，新
    建為鐵皮展示場（見本院卷第1 宗第85、86頁，嗣改稱：A
    、B 部份是否原有舊有建物，渠等不清楚，C 部份從前係廚
    房，E 、F 部份以前有舊有建物，於建中街闢建時拆掉，丙○○將其新建起來，H 、I 、L 、M 、N 、O 部份原本是空
    地，有一點小走廊，後來走廊被丙○○拆掉，連同空地新建
    為小吃店廚房─見本院卷第1 宗第127 頁）。
  (三)湯協祥原有之稅籍號碼3307號房屋（下稱3307號房屋），原
    面積僅有71平方公尺，足認所有超過71平方公尺之建物，均
    屬丙○○新建之建物。
二、丙○○則以：系爭土地上之房屋，乃兩造母親賴連妹以其陪
    嫁現金所建造，為其固有財產，而兩造之父母前於50年11月
    2 日協議離婚時，即約定稅籍號碼3307號之房屋由賴連妹取
    回，上開房屋之敷地所有權亦應轉讓予賴連妹所有。嗣賴連
    妹於73年10月3 日將上開3307號房屋贈與丙○○，並向苗栗
    縣稅捐稽徵處辦理納稅義務人名義之變更。是丙○○就前揭
    房屋既有使用收益權，自得為簡易之修繕或其他保存行為。
    丁○○、乙○○主張丙○○有新建房屋之行為，應將新建部
    分拆除，返還土地，並無理由等語，資為抗辯。並於上訴後
    補陳：
  (一)3307號房屋係兩造父親湯協祥交還予兩造母親賴連妹後，再
    由賴連妹贈與丙○○者，而上開房屋佔用之土地，當時湯協
    祥亦允諾贈與賴連妹，雖嗣後未依約辦理移轉登記，致房屋
    與土地異其所有權人，惟揆諸民法第425 條之1 及最高法院
    88年度台上字第1304號、92年度台上字第1052號裁判意旨，
    上開房屋與土地間亦應推定有租賃關係，且租賃期限應至房
    屋不堪使用時為止。
  (二)丙○○所有108 之19地號上之展示場，係藉由附圖O 部份對
    外出入，如將該部份返還全體共有人，將導致丙○○所有上
    開土地前後均須退縮建築線共達13公尺之多，丁○○、乙○○拆除此部份所受之利益，顯然小於丙○○拆除此部份所受
    之損害，對整體社會經濟之發展及土地之利用均非有利，況
    在另案分割遺產訴訟中，丙○○表明願意補償其他繼承人以
    取得上開O 部份土地，然丁○○、乙○○竟開口要求1 坪1,
    200 萬元，足見丁○○、乙○○之目的僅在刁難丙○○，渠
    等此部份請求，自為權利濫用。
  (三)附圖所示R 部份僅佔用系爭土地0.15平方公尺，參以108 之
    19地號於重測後之面積較登記面積減少9 平方公尺，而此 9
    平方公尺又大於測量結果108 之19地號之建物佔用相鄰土地
    R 、S 、T 、U 部份所示之5.15平方公尺，足見R 、S 、T
    、U 部份是否果有佔用系爭土地，非無疑義。
三、原審審理後（含補充判決結果），認附圖所示A 、B 、C 、
    E 、F 、H 、I 、J 、L 、M 、N 部分為丙○○增建之建物
    ，且無合法佔有系爭土地權源，因而判命丙○○應將上開部
    分之地上物拆除，將土地騰空返還全體共有人；而附圖所示
    O 部分，面積僅4 平方公尺，乃丙○○所有108 之19地號土
    地藉以連接建中街之土地，丁○○、乙○○訴請拆除此部份
    地上物返還土地，係屬權利濫用，乃駁回渠等就O 部份之訴
    。丁○○、乙○○不服，就O 部分提起上訴，並擴張R 部份
    之起訴聲明。丙○○就其敗訴部分亦提起上訴。丁○○、乙○○於本院聲明：(一)原判決不利於丁○○、乙○○及視同上
    訴人部分廢棄（不含D 、T 部分，D 部份已告確定，T 部分
    已撤回追加起訴）。(二)丙○○應再將附圖所示O 、R 部分之
    地上物拆除，將土地騰空返還予全體共有人。丙○○於本院
    聲明：(一)原判決不利於丙○○部分廢棄。(二)上開廢棄部份，
    丁○○、乙○○及視同上訴人在第一審之訴及假執行之聲請
    均駁回。並均答辯聲明：上訴駁回。
四、查坐落苗栗縣苗栗市○○○段107 之3 、107 之8 地號土地
    ，原為兩造之父親湯協祥所有，湯協祥於71年1 月21日死亡
    後，由兩造共同繼承；又同段108 之32地號土地，原為兩造
    母親賴連妹所有，賴連妹死亡後，亦由兩造共同繼承，目前
    均登記為兩造公同共有等事實，為兩造所不爭，並有土地登
    記謄本在卷可憑（見原審卷第1 宗第10至18頁），自堪信為
    真正。
五、惟丁○○、乙○○主張除附圖所示G 部分為兩造父親湯協祥
    所建造者外，其餘A 、B 、C 、E 、F 、H 、I 、J 、L 、
    M 、N 、O 、R 部分，均屬丙○○新建之建物，無權佔用系
    爭土地一節，則為丙○○所否認，並以上開部份均屬兩造母
    親賴連妹贈與丙○○之稅籍號碼3307號之建物，僅因建中街
    闢建之故，拆除部份舊有建物，伊遂整修門面，將房屋均面
    向建中街使用，並加裝鐵捲門，所為僅屬簡易修繕之建物保
    存行為，並未有新建之情形等語置辯。經查，兩造對於上開
    A 、B 、C 、E 、F 、H 、I 、J 、L 、M 、N 、O 、R 部
    分，究係賴連妹贈與丙○○之稅籍號碼3307號建物之一部份
    ，抑或丙○○另行新建之建物，固爭執甚烈，惟查，無論何
    者為真，上開建物均屬丙○○有處分權之建物，殆無疑義。
    倘上開建物並無佔用系爭土地之正當權源，則丙○○即應拆
    除，將土地返還全體共有人。是本件首要審究者，為上開建
    物有無佔用系爭土地之正當權源？經查：
  (一)兩造之父母湯協祥、賴連妹於50年11月2 日協議離婚時，約
    定3307號建物為賴連妹之固有財產，歸賴連妹所有，湯協祥
    並同意將該建物之基地所有權移轉登記予賴連妹一節，有丙○○提出之離婚證明書在卷可稽（見本院卷第1 宗第106 頁
    ），固可認該2 人間已有湯協祥願提供土地供賴連妹所有33
    07號房屋使用之合意，賴連妹為有權佔有。而丁○○、乙○○及視同上訴人為湯協祥之繼承人，依民法第1148條規定，
    應繼承上開湯協祥容忍賴連妹佔用系爭土地之義務，是丁○○、乙○○及視同上訴人有容忍賴連妹繼續佔用系爭土地之
    義務，堪可認定。惟按，賴連妹既已將3307號建物贈與丙○○，有贈與稅免稅證明書附在原審卷可考（見原審卷第1 宗
    第199 頁），依債權相對性原則，上開容忍賴連妹繼續佔用
    系爭土地之效力自僅及於湯協祥及其繼承人與賴連妹之間，
    尚不及於因贈與關係而取得3307號房屋之丙○○。從而丙○○縱有3307號房屋之處分權及使用收益權，並不因此當然取
    得占有系爭土地之權利。此外丙○○復無法就其佔有之正當
    權源，舉證以實其說。是丙○○所有如附圖所示編號A 、B
    、C 、E 、F 、H 、I 、J 、L 、M 、N 、O 、R 部分，係
    屬無權占有，至臻明確。
  (二)丙○○雖抗辯：依據民法第425 條之1 規定及最高法院88年
    度台上字第1304號、92年度台上字第1052號、87年度台上字
    第1742號、88年度台上字第1412號裁判意旨，可知賴連妹所
    有3307號房屋有權佔有系爭土地，係因湯協祥已將系爭土地
    贈與賴連妹之故，應推斷其後繼受湯協祥所有系爭土地之繼
    承人對於因贈與關係繼受上開房屋之丙○○默許其繼續承租
    ，兩造應繼續原來之使用關係云云。惟查，3307號房屋為賴
    連妹之固有財產，自始為賴連妹所有，而系爭土地則自始為
    湯協祥所有（108 之32地號為賴連妹所有），上開土地與房
    屋本非同一人所有，與前揭法條規定及裁判意旨已有未合，
    而無適用之餘地；稽之賴連妹及丙○○於73年間贈與（受讓
    ）房屋時，顯然明知該房屋之基地屬湯協祥之所有繼承人所
    有，則賴連妹非但未將其對於系爭土地之所有權移轉請求權
    一併移轉予丙○○，甚至賴連妹所有之108 之32地號土地，
    亦未一併贈與予丙○○，以使丙○○得以合法取得該房屋基
    地之使用權利，自難認賴連妹有讓丙○○同時取得系爭土地
    使用權之意，則丙○○之佔用系爭土地自無合法正當權源，
    如此更可調和土地、建物不同所有人間之權益，庶符社會正
    義之要求。是丙○○前開所辯，洵不足取。
  (三)至丙○○另抗辯：丁○○、乙○○請求丙○○將附圖所示 O
    部分之地上物拆除，將土地騰空返還全體共有人，係屬權利
    濫用一節。經查，丙○○係在附圖所示O 部分及同段108 之
    19地號土地興建鐵皮展示場，O 部分位於該展示場之前段，
    與建中街臨接之情，固為兩造所不爭，並經原審囑託苗栗縣
    苗栗地政事務所測繪屬實。然查：108 之32地號土地為兩造
    公同共有，未經全體公同共有人同意，丙○○本無擅自搭蓋
    房屋使用之權利；況參諸丙○○所有108 之19地號土地尚可
    連接後方108 之28地號土地上之巷道對外聯絡，業據丁○○
    、乙○○主張在案（見本院卷第1 宗第61頁），並有本院勘
    驗現場時拍攝之照片在卷可稽（見本院卷第1 宗第191 頁）
    ，就此亦未見丙○○加以否認，只以權利濫用為之抗辯。則
    108 之19地號土地既有巷道可供對外通行，自不因丙○○事
    先已無權佔用該O 部分土地面向建中街搭蓋房屋，而認所有
    權人之請求拆屋還地係屬權利濫用。丙○○前揭抗辯，洵非
    可採。原審判決認附圖所示O 部分面積僅4 平方公尺，縱為
    其餘公同共有人取回，亦無法為有效之利用，丁○○、乙○○及其餘公同共有人取回上開土地所得利益極小，丙○○所
    受之損害卻極為鉅大，故丁○○、乙○○訴請丙○○拆除上
    開O 部分之地上物，將土地返還全體共有人，係屬權利濫用
    云云，尚有未洽，無足憑採。
六、綜上所述，原審判決附圖所示A 、B 、C 、E 、F 、H 、I
    、J 、L 、M 、N 、O 、R 部份，不論係丙○○就所有3307
    號建物遭拆除部份後所為之簡易修繕行為，仍屬3307號建物
    之一部份，抑或係丙○○新建之建物，既均無佔用系爭土地
    之合法權源，則丁○○、乙○○訴請丙○○應拆除上開部分
    之建物，將土地騰空返還全體共有人，自屬有據，應予准許
    。原審判令丙○○應將附圖所示A 、B 、C 、E 、F 、H 、
    I 、J 、L 、M 、N 部分之地上物拆除，將土地騰空返還全
    體共有人，核無違誤，丙○○就此指摘原判決不當，求予廢
    棄改判，為無理由，應予駁回，爰判決如主文第3 項所示。
    至原審判決丁○○、乙○○敗訴部分即R 、T 、O 部分，其
    中附圖所示R 部分，係原審就未聲明之事項所為丁○○、乙○○敗訴之判決，既經丁○○、乙○○於本院擴張起訴，並
    為本院所准許，又此部份亦無佔用系爭土地之合法權源，是
    丁○○、乙○○訴請丙○○應拆除R 部分之地上物，將土地
    騰空返還全體共有人，亦屬有據，應予准許。原審就此部分
    為訴外裁判，並認R 部分面積0.15平方公尺僅係測量之誤差
    ，並無佔用系爭土地之情形云云，尚有未洽，無可維持，應
    由本院予以廢棄，改判如主文第2 項所示。又其中附圖所示
    O 部分，丁○○、乙○○請求丙○○拆除此部份地上物返還
    土地，並無權利濫用之情事，已如前述，原審判決認丁○○
    、乙○○為權利濫用，為渠等敗訴之判決，亦無可維持，應
    由本院予以廢棄，並改判如主文第2 項所示。另T 部分業經
    丁○○、乙○○撤回追加起訴，是原審判決就T 部分所為駁
    回追加之判決，亦無可維持，應予廢棄。
七、本件事證已臻明確，雙方其餘主張陳述及舉證，核與判決結
    果不生影響，爰不予一一論述，附此敘明。
八、訴訟費用負擔之依據：民事訴訟法第436 條之1 第3 項、第
    449 條第1 項、第450 條、第78條。
中　　華　　民　　國　　96　　年　　7 　　月　　9 　　日
                  民事庭  審判長法  官  張淑芬
                                法  官  吳振富
                                法  官  黃佩韻
以上正本係照原本作成。
不得上訴。
                                書記官　蔡健忠
中　　華　　民　　國　　96　　年　　7 　　月　　9 　　日
